【裁判字號】    97,上易,1998
【裁判日期】    980107
【裁判案由】    侵占
【裁判全文】
臺灣高等法院臺中分院刑事判決        97年度上易字第1998號
上  訴  人
即  被  告  甲○○
上列上訴人因侵占案件，不服臺灣臺中地方法院九十七年度易字
第二三二一號中華民國九十七年十月七日第一審判決（起訴案號
：臺灣臺中地方法院檢察署九十七年度偵字第七六○四號），提
起上訴，本院判決如下：
    主  文
上訴駁回。
甲○○緩刑年。
    事  實
一、甲○○與徐千惠（另經檢察官為不起訴處分）係朋友關係，
    徐千惠又係丙○○之朋友。緣丙○○於民國（下同）九十五
    年間，在國外有現金要匯入國內，但因丙○○另有債務糾紛
    ，惟恐上開匯入國內之現金被債權人查封扣押，丙○○乃向
    徐千惠詢問可否提供國內之人頭帳戶，以供其匯存上開現金
    。徐千惠應允，並於九十五年四月上旬，將甲○○所出借之
    華南商業銀行五權分行帳號000000000000號甲
    ○○帳戶（以下簡稱為華銀甲○○帳戶，又此帳戶係於九十
    五年三月三十一日申請設立）之存摺、印鑑等資料交給丙○
    ○，丙○○乃分別於九十五年四月十日、四月十七日，分別
    匯款二十八萬六千七百六十八元及二百七十萬零四百二十元
    ，合計二百九十八萬七千一百八十八元，存入上開華銀甲○
    ○之帳戶內。
二、詎甲○○竟與姓名音譯為「陳冠章」（即綽號「阿忠」、「
    忠哥」）之成年男子及其舅舅張明松（更名後為張躍騰）基
    於共同意圖為自己不法所有之犯意聯絡，於九十五年四月十
    九日由甲○○至上揭銀行辦理印鑑掛失、印鑑變更及存摺掛
    失止付後，再以臨櫃提款之方式，提領該帳戶內款項二百九
    十九萬元（其中二百九十八萬七千一百八十八元為丙○○所
    有）後，即將該筆款項交予「陳冠章」（即阿忠），而與張
    明松、「陳冠章」（即阿忠）共同將丙○○存入上開帳戶之
    二百九十八萬七千一百八十八元易持有為所有，而共同侵占
    入己。
三、案經被害人丙○○訴由臺灣臺中地方法院檢察署檢察官偵查
    起訴。
    理  由
一、按「被告以外之人於審判外之陳述，雖不符前四條（指刑事
    訴訟法第一百五十九條之一至第一百五十九條之四）之規定
    ，而經當事人於審判程序同意作為證據，法院審酌該言詞陳
    述或書面陳述作成之情況，認為適當者，亦得為證據」，又
    「當事人、代理人或辯護人於法院調查證據時，知有第一百
    五十九條第一項不得為證據之情形，而未於言詞辯論終結前
    聲明異議，視為有前項之同意」，此於刑事訴訟法第一百五
    十九條之五第一、二項定有明文。本案下列援用之被告以外
    之人於審判外之陳述，檢察官已是認其證據能力，而被告則
    未於本院言詞辯論終結前對其證據能力有何爭議；本院依其
    言詞陳述作成之情況，認無不適當之情形，爰採為證據，合
    先敘明。
二、本案上訴人即被告甲○○（以下簡稱為被告）在本院審理時
    ，雖坦承伊確有將伊所申請設立之上開華銀甲○○帳戶之存
    摺、印鑑等資料借給證人徐千惠之事實，亦坦承伊確有於九
    十五年四月十九日至華南商業銀行五權分行辦理上開帳戶之
    印鑑掛失、印鑑變更及存摺掛失止付手續，後並以臨櫃提款
    之方式，提領上開帳戶內之存款二百九十九萬元；惟被告矢
    口否認伊有侵占之犯罪情事，並辯稱：伊係因做生意失敗，
    擬向銀行辦理信用貸款，經由伊之舅舅張明松之介紹而認識
    徐千惠與「陳冠章」，伊不知徐千惠、張明松與「陳冠章」
    為一詐騙集團，才聽從徐千惠等人之指示到銀行設立上開帳
    戶，其後伊因聽從張明松及「陳冠章」之指示，而至銀行辦
    理帳戶之印鑑掛失、印鑑變更及存摺掛失止付手續，並以臨
    櫃提款之方式，提領上開帳戶內之存款二百九十九萬元之後
    ，亦係將上開領得之現金交給張明松及「陳冠章」，伊自始
    至終均認為張明松、「陳冠章」及徐千惠係同一團體，伊聽
    從其等之指示，未曾取得一分一豪之利益，並無共同為自己
    不法所有之犯意聯絡，應不為罪等語。
三、惟查：本案告訴人丙○○確有因為上開原因，而向證人徐千
    惠借得上開華銀甲○○帳戶，並先後於九十五年四月十日、
    十七日合計匯存現金共計二百九十八萬七千一百八十八元，
    其後被告確有於九十五年四月十九日至華南商業銀行五權分
    行辦理上開帳戶之印鑑掛失、印鑑變更及存摺掛失止付手續
    ，後並以臨櫃提款之方式，提領上開帳戶內之存款二百九十
    九萬元等事實，業據本案告訴人丙○○於偵訊指訴甚詳，核
    與同案被告徐千惠於檢察官偵訊時所供述之情節相符，上開
    事實並經被告於偵、審中均是認無誤，且有華銀甲○○帳戶
    之存摺影本、華南商業銀行五權分行九十六年十一月十五日
    華五權存字第○九六三三九號函所附之存款事故狀況查詢表
    、掛失止付申請書、存摺類存款取款憑條（二四五七八號偵
    卷第一六至二○頁）、華南商業銀行五權分行九十七年二月
    二十九日華五權存字第○九七○○五五號函及其所附之存款
    往來明細表（見同上偵卷三二至三三頁）、華南商業銀行五
    權分行九十七年七月二日華五權存字第○九七○二○三號函
    及其所附之基本資料、存摺掛失、變更印鑑資料及存款交易
    明細資料（見原審法院卷第三八至四四頁）附卷可稽；上開
    事實均堪認定。
四、次查，本案被告雖以上開情詞否認犯罪，第查：
（一）上開華銀甲○○帳戶已經出借他人使用，本案告訴人丙○
      ○匯入上開帳戶之二百九十八萬七千一百八十八元亦非被
      告所有，此係被告於偵、審中均不否認之事實。又本案被
      告在為上開提款行為當時，銀行人員有通知徐千惠，徐千
      惠亦有撥打電話給被告，向被告告知上開帳戶內之金額不
      可提領，此情已據被告於檢察官偵訊及於原審法院審理時
      ，均自承確有其事在卷（見七六○四號偵卷第十一頁、原
      審法院卷第一一、一六、五五頁）；被告並於原審法院審
      理時，供稱：「．．．我去銀行，還沒有領錢的時候，徐
      千惠就打電話到我的手機，要我不要領錢，說那個錢不是
      徐千惠的，要我不要領。我說可是阿忠要我領，徐千惠就
      沒有說，就是要我不要領就對了」等語（見原審法院卷第
      一六頁反面）；核與偵查中同案被告徐千惠於檢察官偵訊
      時，供稱：被告報遺失要換印鑑時，因其接獲銀行之通知
      知悉此事，乃馬上打電話給被告，叫被告不要領款之情節
      （見二四五七八號偵卷第三一頁）相符。再者，本案被告
      前於九十五年二月辦理上開帳戶之開戶之後，華銀於九十
      五年三月三日曾撥付被告名義申請之貸款七百六十萬元至
      華銀甲○○帳戶，被告亦曾將該筆貸款金額中之一百七十
      萬元親自提領交予徐千惠，並將華銀甲○○帳戶之存摺、
      印鑑均交予徐千惠；上開情形業據被告於原審法院審理時
      ，供承：「（貸款）就是我開戶當天就下來了，我當天就
      領了七百六十萬元（應係一百七十萬元之誤）給徐千惠，
      領完之後，我華銀五權分行的帳戶交給了徐千惠，包括我
      的存摺、印章都交給徐千惠」、「（你交給他們帳戶，是
      同意給他們繼續使用帳戶的意思嗎？）是的」、「（貸款
      下來的七百六十萬元，是不是也是交給徐千惠了？）銀行
      有扣了五百多萬元，我有交一百七十萬元給徐千惠」等語
      明確（見原審法院卷宗第十五、十六、五五頁），並有華
      銀甲○○帳戶之存款往來明細附卷可憑（見原審法院卷第
      四一頁）。被告既於九十五年三月三日將華銀甲○○帳戶
      之存摺、印鑑、及經銀行以上開帳戶撥交之貸款金額均交
      予徐千惠，足認被告在主觀上，應有其名義之華銀甲○○
      帳戶係借予徐千惠使用之認知。則被告在明知上開華銀甲
      ○○帳戶，係出借予徐千惠使用，及知上開帳戶內之告訴
      人丙○○存款並非自己所有，並經徐千惠向其告知不能領
      款之情形下，其竟仍於九十五年四月十九日在銀行辦理上
      開帳戶之掛失止付及印鑑掛失變更手續，進而以臨櫃提款
      之方式提領上開帳戶內之上開存款二百九十九萬元，並將
      上開提領之現金交給張明松、「陳冠章」；則就其中告訴
      人丙○○所存入之二百九十八萬七千一百八十八元部分，
      被告與張明松、「陳冠章」有共同易持有為不法所有之犯
      意聯絡及行為分擔，事證甚為明確（至於其他之二千八百
      十二元部分，係屬以被告名義辦理貸款經銀行撥付之部分
      款項，就此部分，被告與徐千惠、「陳冠章」等人之間之
      法律關係如何，卷內並無確切之證據足堪認定，公訴人亦
      未指訴被告有侵占此二千八百十二元，本院爰亦不如此認
      定）。
（二）又本案被告雖於原審法院審理時，另曾辯稱：錢是「阿忠
      」和我舅舅張明松要我領的，當天是「阿忠」、我舅舅找
      我過去崇德路的一家泡沫紅茶店，要我去辦理掛失，然後
      我就去辦掛失，「阿忠」說裡面有多少錢，要我領出來給
      他等語。惟如被告當時在主觀上誤認該帳戶係出借給「陳
      冠章」，復因信賴其舅舅張明松，故才將上開存款領出；
      則何以其在檢察官初訊時，僅證述：係「宗哥」（即綽號
      「阿忠」、「陳冠章」）直接叫我去領錢，‥‥我領出之
      後就交給「宗哥」云云（見二四五七八號偵卷第二四頁）
      ，而對綽號「阿忠」、「陳冠章」之男子之真實姓名均無
      法提出，且又對聽信張明松之指示而提領乙節，隻語未提
      ？且被告自九十五年四月十九日提款後，至九十六年十二
      月四日在檢察官偵訊出庭之時，其間已歷時逾一年六月；
      被告在此段其間既未能解決此事，則其何以未見要求張明
      松出庭說明？甚或向其舅舅張明松查探「陳冠章」之真實
      姓名及戶籍資料，以陳請追查？再查，被告於偵訊即供稱
      ：「（檢察官問：阿忠如何知道你的帳戶有錢？）因為我
      去銀行辦帳戶掛失，才發現有二百多萬元」、「阿忠叫我
      把錢領出來」、「是阿忠叫我去辦掛失的」、「是阿忠跟
      我講，帳戶有多少錢要跟他說」等語（見七六○四號偵卷
      第十一頁）；顯見「阿忠」本身並不知上開帳戶在當時尚
      有多少存款。惟如上開存款係屬「阿忠」所有，則「阿忠
      」豈有不知上開帳戶有上開存款之理？又被告於原審法院
      審理時，先為上開辯解，並辯稱：「阿忠說錢是他的」、
      「錢是交給阿忠」等語，但其後又改稱：「我領出錢之後
      ，就拿到崇德路的泡沫紅茶店，錢是交給我舅舅，當時阿
      忠也在場」云云；上開前後供述亦有歧異。本案被告所指
      之「陳冠章」（即「阿忠」）與其舅舅張明松，既均未持
      有上開帳戶之印鑑及存摺，而在被告為上開提款行為之前
      ，證人徐千惠又已撥打電話給被告，要求被告不可提領上
      開存款，則上開存款是否係屬「陳冠章」或張明松所有，
      當時顯即已有爭議，且被告亦知其情。若非被告當時係與
      「陳冠章」及張明松有共同意圖為自己不法所有之意圖，
      被告豈會不顧日後被訴民、刑責任之風險，不要求「陳冠
      章」或張明松向徐千惠索取存摺、印鑑自行提領上開存款
      ，反仍堅持以掛失止付、申領新存摺及變更印鑑之方式，
      逕行提領上開高達二百九十九萬元之款項？審酌上開各情
      ，被告於原審法院審理期間，以上開情詞辯稱並無侵占犯
      意，意指自己不知情，係聽從張明松、「陳冠章」之指示
      而提款云云，顯非可採。
（三）至於證人彭建章雖於原審法院審理時，到庭證稱：「（辯
      護人問：九十五年四月十九日有無從你的戶頭提領款項給
      張明松、「陳冠章」？）有」、「因為他們說那是他們的
      錢，要我把錢領出來給他們」、「因為要辦理貸款，從頭
      到尾都是張明松、徐千惠他們用的，所以他們說錢要交給
      他們，我就交給他們，我想說那些錢是他們的」等語（見
      原審法院卷第六八頁）。惟查，證人彭建章當日提款係持
      由「陳冠章」、張明松所交付之帳戶存摺、印章提領，且
      當日徐千惠並無以電話通知彭建章不得提款，上開各情亦
      據證人彭建章於原審法院審理時證述在卷。足見證人彭建
      章於九十五年四月十九日雖亦有受託提款，惟其將帳戶借
      予「陳冠章」，當日復自「陳冠章」處拿取存摺、印鑑提
      款，亦無接獲徐千惠電話通知不得提領，上開各情均與被
      告本案情形不同。證人彭建章於原審法院審理時所證述上
      情，與本案被告犯情並無直接關連，其證詞自不足為有利
      被告之認定，併此敘明。
（四）綜上理由，本案被告以上開情詞否認犯罪，尚無可採。本
      案事證明確，被告上揭侵占犯行堪予認定。
五、核被告所為，係犯刑法第三百三十五條第一項之普通侵占罪
    。就上開犯罪之實施，被告與「陳冠章」、張明松之間有犯
    意聯絡及行為分擔，均為共同正犯。又被告行為後，刑法及
    刑法施行法業於九十四年二月二日經總統修正公布，並自九
    十五年七月一日施行，經查：修正後刑法第二條第一項之規
    定，已將新舊法律適用之「從新從輕」原則，改採「從舊從
    輕」原則，而此規定僅係規範行為後法律變更所生新舊法律
    比較適用之準據法，並非實體刑罰法律，自不生行為後法律
    變更之比較適用之問題，應逕行適用修正後刑法第二條第一
    項之規定，為「從舊從輕」之比較。就本案被告所犯而言：
    （一）修正後刑法第三十三條第五款規定「罰金：新臺幣一
    千元以上，以百元計算之」，此與修正前刑法第三十三條第
    五款規定「罰金：一元以上」不同。比較上開新舊法結果，
    以舊法較有利於行為人，新法並無對被告較為有利之情形，
    故依刑法第二條第一項前段規定，本案關於刑法第三百三十
    五條第一項之法定刑罰金部分，自應適用行為時之法律即修
    正前刑法第三十三條第五款規定決定其罰金部分之法定刑；
    （二）又修正前刑法第二十八條規定：「二人以上共同『實
    施』犯罪之行為者，皆為正犯」，修正後同條則規定為：「
    二人以上共同『實行』犯罪之行為者，皆為正犯」，而將「
    實施」修正為「實行」，而所謂「實施」，涵蓋陰謀、預備
    、著手及實行之概念在內，範圍較廣；而所謂「實行」，則
    著重於直接從事構成犯罪事實之行為，其範圍較狹，是新法
    共同正犯之範圍縮小，排除陰謀犯、預備犯之共同正犯，是
    新法共同正犯之範圍顯然縮小，而排除「陰謀共同正犯」、
    「預備共同正犯」之適用，上開修正顯非單純文字修正，亦
    非實務見解之明文化，應有修正後刑法第二條第一項「從舊
    從輕」原則之適用。茲查本案被告既屬實行階段之正犯，無
    論依據上開修正前後刑法之規定，皆成立共同正犯，則依刑
    法第二條第一項前段，本案被告自仍應依修正前刑法第二十
    八條之規定論以共同正犯（最高法院九十七年度臺上字第一
    ○四、三七、三八、三九號判決意旨參照）。
六、原判決以被告之犯罪事證明確而堪認定，乃審酌被告之品行
    、犯罪手段、所共同侵占之款項、其犯罪對告訴人丙○○所
    生危害、及被告在原審法院審理期間尚未與告訴人丙○○成
    立和解，以及其犯罪時間在九十六年四月二十四日以前，所
    犯依據「中華民國九十六年罪犯減刑條例」第二條第一項第
    三款之規定應減其宣告刑二分之一等一切犯罪情狀，並依據
    刑事訴訟法第二百九十九條第一項前段、修正前刑法第二十
    八條、刑法第三百三十五條第一項、刑法施行法第一條之一
    、「中華民國九十六年罪犯減刑條例」第二條第一項第三款
    、第七條等規定，量處被告有期徒刑二年，並減為有期徒刑
    一年，其認事用法均無不合，量刑亦無不當，被告以上開情
    詞提起上訴，其上訴核無理由，應予駁回。
七、又本案被告先前並無犯罪紀錄，有臺灣臺中地方法院檢察署
    刑案資料查註紀錄表及本院被告全國前案紀錄表在卷可稽。
    另被告於本院審理本案期間，已與告訴人丙○○成立和解，
    被告方面已給付其同意賠償告訴人丙○○之一百五十萬元，
    告訴人丙○○為此已和被告簽立和解契約，同意放棄其對被
    告之民事請求權且同意撤銷刑事告訴（惟被告所犯上開罪名
    並非告訴乃論之罪），告訴人丙○○並已進而撤回其對被告
    所提起之民事訴訟；上開各情除經告訴人丙○○於本院審理
    時陳述在卷之外，並有民事撤回起訴狀及和解契約書影本各
    一件在卷可稽。被告在本院審理期間，既已知悔悟而與告訴
    人丙○○成立和解並實際賠償告訴人丙○○所受之部分損害
    ，告訴人丙○○亦表示不再訴究被告刑責，經此偵、審程序
    及刑罰之宣告，應足促使被告心生警惕，諒無再犯之虞，本
    院因認被告所受刑罰之宣告，以暫不執行為適當，爰併予宣
    告緩刑三年，以勵自新。
八、據上論斷，應依刑事訴訟法第三百六十八條、刑法第七十四
    條第一項第一款，判決如主文。
本案經檢察官乙○○到庭執行職務。
中    華    民    國    98    年    1     月    7     日
            刑事第三庭   審判長法  官   王  增  瑜
                               法  官   梁  堯  銘
                               法  官   廖  柏  基
上列正本證明與原本無異。
不得上訴。
                               書記官   曾  煜  智
中    華    民    國    98    年    1     月    7     日
附錄條文
刑法第三百三十五條第一項：
意圖為自己或第三人不法之所有，而侵占自己持有他人之物者，
處五年以下有期徒刑、拘役或科或併科一千元以下罰金。


司法院資訊處製作；財團法人民間司法改革基金會備份。
